臺灣板橋地方法院民事判決　　　　　　　95年度小上字第73號
上　訴　人　甲○○
被 上 訴人　遠東國際商業銀行股份有限公司
法定代理人　乙○○
上列當事人間請求清償借款事件，上訴人對於中華民國95年10月
11日本院板橋簡易庭第一審判決提起上訴，本院判決如下：
    主  文
上訴駁回。
第二審訴訟費用新台幣壹仟伍佰元由上訴人負擔。
原判決主文第一項關於「按年息百分之十八點二五計算之利息」
之記載，應更正為「按年息百分之十八點二五計算之違約金」。
    事實及理由
壹、程序上理由
    按對於小額程序之第一審判決之上訴，非以其違背法令為理
    由，不得為之，民事訴訟法第436 條之24第2 項定有明文。
    依同法第436 條之32第2 項準用同法第468 條、第469 條第
    1 款至第5 款之規定，判決不適用法規或適用不當，為違背
    法令；判決有同法第469 條第1 款至第5 款情形之一者，為
    當然違背法令。是當事人對於小額程序之第一審判決提起上
    訴，如以判決有民事訴訟法第468 條規定不適用法規或適用
    法規不當為理由者，其上訴狀或理由書應有具體之指摘，並
    揭示該法規之條項或其內容。若係成文法以外之法則，應揭
    示該法則之旨趣。倘為司法院解釋或最高法院之判例，則應
    揭示該判解之字號或其內容。本件上訴意旨略以：兩造間訂
    立之信用貸款申請書之定型化契約，已違反消費者保護法第
    12條、第16條及民法第247 條之1 第1 項第3 款之規定，該
    定型化契約應屬無效，原審判決卻認為有效，顯屬判決違背
    法令，核其上訴理由，已具體指摘第一審判決違背法令之處
    ，應認為已具備合法要件。
貳、實體上理由
一、本件上訴人係對於小額訴訟之第一審判決提起上訴，其上訴
    理由認為原判決有判決違背法令之處為：
（一）依照當事人一方預定用於同類契約之條款而訂定之契約，
      為下列各款之約定，按其情形顯失公平者，該部分約定無
      效：(三)使他方當事人拋棄權利或限制其行使權利者。又因
      契約互負債務者，於他方當事人未為對待給付前，得拒絕
      自己之給付。民法第247 條之1 第1 項第3 款、第264 條
      分別定有明文。被上訴人基於經濟之強勢者，擬定大量與
      不特定申請人之定型化契約，其定型化契約約定上訴人不
      得以與山基電信股份有限公司（下稱山基公司）間之解約
      事由對抗被上訴人，仍由上訴人應繼續清償借款，上訴為
      經濟上之弱勢者，對上訴人屬於拋棄權利或限制行使權利
      ，顯失公平，對於上訴人應屬無效，且山基公司已無預警
      倒閉，未繼續提供服務，上訴人自得以此事由對抗被上訴
      人，行使同時履行抗辯權。另被上訴人與山基公司訂立合
      作關係契約第壹項第7 條第3 項及第肆項第4 條之約定，
      被上訴人已收取山基公司成功核貸一筆之總價金百分之14
      之帳戶管理費，且如因山基公司之因素，致申請人即上訴
      人要求中止契約或拒付剩餘貸款時，山基公司願無條件就
      收取之貸款範圍，償還申請人在被上訴人所貸款之餘額，
      足見被上訴人已自山基公司取得未償還之貸款餘額，竟再
      度向上訴人催討，足見，山基公司與被上訴人係基於合作
      互利之商業關係，並有委任、代理、合夥之關係，因此被
      上訴人所訂立之定型化契約，違反消費者保護第12條及第
      16條之規定對消費者顯失公平，該借貸契約為無效。
（二）本件簽約係由山基公司代被上訴人處理，上訴人於簽約當
      日始第一次審閱買賣契約及貸款契約，被上訴人未給予上
      訴人合理契約審閱期間，違反消費者保護法第11條之1 之
      規定。
（三）由立法委員高思博，行政院金融監督管理委員會銀行局、
      行政院消費者保護委員會，行政院公平交易委員會，國家
      通訊傳播委員會大眾電信處、銀行代表及山基電信自救會
      成員等55人，於95年3 月24日上午10時許及95年4 月4 日
      ，所舉行之公聽會，當日與會被上訴人之代表人江瑞祺即
      表示於94年7 月即知悉山基公司營運出現問題，嗣於鈞院
      審理時又改稱於94年7 月間僅收到山基公司客戶客訴之電
      話云云，顯有不實，原審不採信證人黃達瑞之證詞，自應
      傳訊當日與會出席人員之名單作證，以證明被上訴人知悉
      山基公司之財務問題，仍貸款於消費者，幫助山基公司吸
      金之事實。
（四）上訴人已委託山基消費者自救協會提出刑事詐欺及解除契
      約之告訴，上訴人與山基公司之契約業已終止。
二、經查：
（一）按債之關係，指一方當事人得對他方當事人請求一定給付
      的法律關係，具有所謂之相對性。僅特定人得向特定人主
      張，契約既屬債之關係，則除當事人另有約定（如民法第
      269 條之第三人利益契約）或法律另有規定（即債之關係
      物權化，如土地法第79條之1 預告登記及民法第425 條買
      賣不破租賃等）外，契約僅有拘束當事人之效力。換言之
      ，僅契約當事人之一方得對契約當事人之他方，為契約內
      容之主張及請求。本件兩造間存有消費借貸契約，其債之
      給付在於交付借款及清償借款，上訴人與訴外人山基公司
      間則存有買賣契約，其債之給付在於交付標的物（或提供
      服務）及買賣價金，被上訴人係基於上訴人之指示，而給
      付上訴人與山基公司間之買賣價金，上訴人自不得執其與
      山基公司間之買賣契約關係之抗辯事由，對抗與被上訴人
      間所存之消費借貸關係，況依據信用貸款申請書第4 條第
      1 款約定「申請人（即上訴人）瞭解並同意申請人與山基
      電信（下稱「申請人指定受款廠商」）間如有任何債權債
      務糾紛或其他法律上責任，概與貴行（指被上訴人）無關
      。貴行僅提供小額信用貸款服務予申請人，並非申請人指
      定受款廠商之商品或服務之進口人、出賣人或經銷人，貴
      行與申請人指定受款廠商間亦無委任、代理、合夥關係，
      或對申請人指定受款廠商之商品或服務提供任何保障或擔
      保。申請人瞭解並同意貴行核准貸款後，將貸款金額一次
      直接撥入申請人指定受款廠商所指定之帳戶，與申請人以
      現金向申請人指定受款廠商一次直接給付商品或服務之價
      金相同，因此，如商品或服務發生任何爭議、有瑕疵或申
      請人指定受款廠商不履行債務或停止提供商品或服務，申
      請人應向申請人指定受款廠商主張權利，並不得以此作為
      拒繳任何應付貸款款項之抗辯。」等語亦足徵之，是上訴
      人與山基公司間債務不履行之情事，亦僅得向山基公司請
      求賠償，不得持其與山基公司間買賣契約所生之抗辯事由
      ，對抗非買賣契約當事人之被上訴人，因此，原審判決並
      無違反民法第264 條之規定之情事。
（二）所謂定型化契約應受衡平原則限制，係指締約之一方之契
      約條款已預先擬定，他方僅能依該條款訂立契約，否則，
      即受不締約之不利益，始應適用衡平原則之法理，以排除
      不公平之「單方利益條款」，避免居於經濟弱勢之一方無
      締約之可能，而忍受不締約之不利益，是縱他方接受該條
      款而締約，亦應認違反衡平原則而無效，俾符平等互惠原
      則（最高法院93年度台上字第710 號判決意旨參照）。故
      定型化契約乃指當事人一方預定用於同類契約之條款而訂
      定之契約，而該契約條款若有加重他方當事人責任之條款
      而違反誠信原則，顯失公平而無效時，乃以契約當事人之
      一方於訂約當時，處於無從選擇締約對象或無拒絕締約餘
      地之情況，而簽約顯然不利於己之約定為要件，本件上訴
      人申請貸款之目的，在於購買山基公司之商品及服務，上
      訴人於購買時，自應考慮該商品及服務之價格及自己之需
      求，始向山基公司購買。至於給付買賣價金之方式，倘上
      訴人認為向被上訴人申請貸款而以分期付款給付，對於上
      訴人顯失公平者，自可不向被上訴人申請貸款，而選擇以
      其他方式支付價款，故上訴人並非無從選擇而僅能與被上
      訴人簽定分期給付契約，兩造間之消費借貸契約，係僅為
      支付上訴人支付山基公司買賣契約之方式，上訴人亦已依
      約繳納4 期分期款，自難執事後山基公司停止服務，即反
      而指摘其與被上訴人之前所訂立之消費借貸契約對其不利
      ，顯失公平，主張無效，因此，本件消費借貸契約並無違
      反消費者保護法第12條所規定定型化契約違反誠信原則對
      消費者顯失公平及同法第16條契約無效之情形，原審並無
      適用法則不當之情形。
（三）被上訴人與訴外人山基公司所簽訂之協議書第4 項第4 款
      ：「若因乙方（註：即訴外人山基公司）之因素而導致申
      請人（註：於本件則指上訴人）要求中止契約或拒付剩餘
      之本金時，乙方願無條件就收取貸額之範圍，償還申請人
      在甲方所貸款之餘額」乙語，亦係被上訴人得對訴外人山
      基公司行使權利之約定，上訴人之借款債務，並不因之而
      免除，另交易雙方當事人為交易行為時，就契約雙方當事
      人之信用、營運、財務狀況等一切資訊，本應自行調查、
      評估，而自行負責交易行為而生之一切風險，斷無轉由他
      人承擔之理。是本件被上訴人依兩造間之消費借貸契約，
      對於債務人即上訴人行使債權，並無違反消費者保護法第
      12 條 規定之誠信原則可言。
（四）又上訴人所簽署之信用貸款申請書上之申請人聲明第2 條
      記載：「申請人茲此聲明並確認已審閱本小額信用貸款申
      請書暨契約書（下稱貸款契約書）各條款內容至少五日以
      上且於完全瞭解並同意各項約定後始簽名或蓋章。」，且
      以紅字標明等語，亦有該申請書在卷可按，足認被上訴人
      已提供5 日以上審閱期間供上訴人審閱全部條款內容，上
      訴人空言抗辯被上訴人未於訂約前提供合理審閱閱期間一
      節，並未舉證證實，自不足取。
（五）又當事人於第二審程序不得提出新攻擊或防禦方法。但因
      原法院違背法令致未能提出者，不在此限，民事訴訟法第
      436 條之28定有明文。原審判決並無違背法令之處，已如
      前述，至於上訴人聲請傳訊立法委員高思博，行政院金融
      監督管理委員會銀行局、行政院消費者保護委員會，行政
      院公平交易委員會，國家通訊傳播委員會大眾電信處、銀
      行代表及山基電信自救會成員等55人，於95年3 月24日上
      午10時許及95年4 月4 日，所舉行之公聽會之與會出席人
      員，以證明被上訴人之代表人江瑞祺於原審審理時之證詞
      不實，及被上訴人知悉山基公司之財務問題，仍貸款於消
      費者，幫助山基公司吸金之事實，均屬於新攻擊防禦方法
      ，本院自毋庸審酌。
（六）原審判決並無適用法則不當之情事，上訴人對原判決之指
      摘並非有據。因此，原審本於消貸借貸之法律關係，判決
      上訴人應給付被上訴人62,979元，及自94年11月26日起至
      清償日止，按日息萬分之5 （即年息百分18點2）5計算之
      違約金，應屬有據。又小額程序之第二審判決，依其上訴
      意旨足認上訴無理由者，得不經言詞辯論為之，民事訴訟
      法第439 條之29第2 款定有明文，本件上訴顯無上訴理由
      ，爰不經言詞辯論，逕依法駁回。
三、上訴人除應給付本金外，尚應給付按年息百分之18點25即日
    息萬分之五計算之違約金，原判決主文卻記載為「利息」，
    與其判決理由相核，顯屬誤寫，應予更正，併予更正如主文
    第三項所示。
四、依同法第436條之32第1項準用第436條之19規定，併予確定
    本件訴訟費用額如主文第2項所示。
五、本件上訴為無理由，依民事訴訟法第436 條之29第2 款、第
    436 條之32第1 項、第2 項、第449 條第1 項、第439 條之
    19 第1項、第78條，判決如主文。
中　　華　　民　　國　　96　　年　　1 　　月　　8 　　日
      臺灣板橋地方法院民事第三庭審判長法    官　朱耀平
                                      法　　官　許月珍
                                      法　　官　徐玉玲
以上正本係照原本作成
不得上訴。
中　　華　　民　　國　　96　　年　　1 　　月　　8 　　日
                                      書 記 官　朱家惠
